臺灣臺中地方法院民事判決  
                                     110年度訴字第1359號
原      告  林淑娥  


被      告  滕天祥  


            滕佳珍  

上列當事人間請求分割共有物等事件，本院於民國110年10月19
日言詞辯論終結，判決如下：
    主      文
兩造共有如附表所示之房地應予變價分割，所得價金按原告應有
部分2分之1、被告應有部分各4分之1之比例分配。
被告應給付原告新臺幣4,905元。
原告其餘之訴駁回。
訴訟費用由原告負擔72%，餘由被告負擔。　
    事實及理由
甲、程序事項
　　訴狀送達後，原告不得將原訴變更或追加他訴。但擴張或減
    縮應受判決事項之聲明者，不在此限，民事訴訟法第255條
    第1項第3款定有明文。本件原告起訴時就請求被告給付電路
    設置費部分原聲明：請求被告給付新臺幣（下同）9,900元｛
    見本院109年度中司調字第2622號卷（下稱中司調字卷）第1
    9頁、本院卷第43、44、87頁｝，嗣於民國110年9月14日言詞
    辯論時當庭表明此部分請求被告給付4,905元（見本院卷第1
    10、118頁），核係減縮應受判決事項之聲明，依前揭規定
    ，應予准許。
乙、實體事項
一、原告起訴主張：如附表所示之房地（下稱系爭房地）為兩造
    所共有，原告應有部分2分之1，被告滕天祥、滕佳珍應有部
    分各4分之1，兩造就系爭房地並無不能分割之約定，依民法
    第824條規定請求分割以解除分別有關係。又被告自繼承取
    得系爭房地後，從未出面協議系爭房地之處置方式，長期以
    來，造成系爭房地無法出租收取租金，致原告受有租金之損
    害。系爭房地若出租，每月租金應為18,000元，爰依民法第
    820條第4項規定，請求被告賠償系爭房地5年無法出租，按
    原告應有部分2分之1計算之租金損害計54萬元（18,000×12×
    5×1/2＝540,000）。另原告為系爭房地支出電力公司線路設
    置費用9,810元，被告按應有部分比例應分攤4,905元，爰依
    民法第822條規定請求被告給付4,905元等語。並聲明：1.請
    求判決分割系爭房地。2.被告應給付原告544,905元（包括
    租金損失54萬元及電力公司線路設置費用4,905元）。
二、被告抗辯：系爭房地當初是因被告父親與原告為姻親關係，
    原告因周轉不靈，拜託被告父親幫忙，並承諾將來房子會賺
    錢，且原告人在臺中會協助處理，乃將所有權2分之1以500
    多萬元出售予被告之父，嗣被告之父於104年間逝世，由被
    告繼承系爭房地。原告不願委託仲介以市價出售，並於調解
    時稱將於拍賣時低價競標，得標後再以市價出售獲利，此舉
    明顯有損被告權益。被告建議直接以市價出售予原告。被告
    繼承系爭房地時，系爭房地已處於空屋停電無人使用狀態，
    被告未使用受益，何來房租請求。且原告前曾向被告之父承
    諾願意協助進行系爭房地之使用管理收益，原告亦得行使招
    租之權利，系爭房地迄未出租收益，明顯為原告使用管理失
    當，非被告所造成。被告從未拒絕出租，無人承租亦非被告
    所造成，原告請求被告給付5年之租金收益部分，顯無理由
    。又被告繼承系爭房地時系爭房屋已處於停電狀況，被告亦
    從未使用系爭房屋，無需線路設置、補線及接電，原告請求
    其支出之電力公司線路設置費用，並非房屋之必要修繕費用
    ，應於有人承租時再重新申請用電，以維房屋安全性，原告
    此部分請求，亦無理由等語。並聲明：原告之訴駁回。
三、得心證之理由：
（一）原告請求分割系爭房地部分：
　　　1.原告主張：系爭房地為兩造所共有，原告應有部分2分
        之1，被告應有部分各4分之1等情，業據原告提出系爭
        房地登記謄本等件為證，並有房屋稅籍證明書在卷可憑
        （見中司調字卷第21至25、43、45頁、本院卷第35至40
        頁），並為被告所不爭執，堪信為真實。
      2.按各共有人，除法令另有規定外，得隨時請求分割共有
        物。但因物之使用目的不能分割或契約訂有不分割之期
        限者，不在此限，民法第823條第1項定有明文。查兩造
        就系爭房地並無不為分割之協議，系爭房地亦無因物之
        使用目的不能分割，或法令限制分割之情事，惟兩造就
        系爭房地如何分割無法達成協議等情，此有調解事件報
        告書及調解程序筆錄在卷可憑（見中司調字卷第65、67
        頁），是原告請求分割系爭房地，於法並無不合。
      3.共有物之分割，依共有人協議之方法行之。分割之方法
        不能協議決定，或於協議決定後因消滅時效完成經共有
        人拒絕履行者，法院得因任何共有人之請求，命為下列
        之分配：以原物分配於各共有人。但各共有人均受原
        物之分配顯有困難者，得將原物分配於部分共有人。
        原物分配顯有困難時，得變賣共有物，以價金分配於各
        共有人；或以原物之一部分分配於各共有人，他部分變
        賣，以價金分配於各共有人。以原物為分配時，如共有
        人中有未受分配，或不能按其應有部分受分配者，得以
        金錢補償之，民法第824條第1項、第2項、第3項定有明
        文。又請求分割共有物之訴，應由法院依民法第824條
        命為適當之分配，不受任何共有人主張之拘束。法院應
        斟酌當事人之聲明、共有物之性質、經濟效用及全體共
        有人之利益等公平決定之。其分割方法縱使選擇兩者之
        一或併用兩者，亦屬無妨。但就同一共有物對於全體共
        有人，應採相同之分割方法｛最高法院74年度第1次民事
        庭會議決議(二)參照｝。法院裁判分割共有物，須斟酌
        各共有人之利害關係、使用情形、共有物之性質及價值
        、經濟效用，符合公平經濟原則，其分割方法始得謂為
        適當（最高法院90年度台上字第1607號裁判要旨參照）
        。查系爭房屋為坐落於16層之公寓大廈中第7層之區分
        所有建物，目前停電，已多年無人使用等情，此為兩造
        所不爭執。系爭房地共有人計有兩造3人，採原物分割
        方式分配予兩造顯有困難。被告抗辯其等願直接以市價
        出售予原告等情，提出實價登錄資料為證（見本院卷第
        89、91頁）。原告亦表明：願以被告提供之實價登錄資
        料出售予被告等情（見本院卷第94頁）。足見系爭房地
        若採以原物分配於部分共有人即原告或被告，並以金錢
        補償未受原物分配之共有人，亦不符兩造之意願。是本
        院認將系爭房地變賣，以賣得之價金按兩造應有部分比
        例即原告應有部分2分之1、被告應有部分各4分之1之比
        例分配於兩造，應符合各共有人之意願及最佳利益，爰
        判決如主文第1項所示。至被告抗辯：原告不願委託仲
        介以市價出售，並於調解時稱將於拍賣時低價競標，得
        標後再以市價出售獲利，此舉明顯有損被告權益云云。
        惟兩造於調解時就分割方法無共識，即無法協議分割，
        原告訴請裁判分割，於法並無不合。又系爭房地判決變
        價分割確定後，將來強制執行時，衡情均由執行法院囑
        託不動產估價師等專業人員鑑定系爭房地之市價，執行
        法院定拍賣底價前通常亦會徵詢兩造之意願，被告亦可
        參與應買，或於拍定時依法行使優先承購權（土地法第
        34之1條第4項規定參照），當不致賤賣系爭房地，損害
        被告之權益。是系爭房地採變價方式分割，應已兼顧其
        等之權益，併予敘明。
      4.以上，審酌系爭房地之使用現狀、共有人之意願、整體
        利用之效益、各共有人之利益及兩造所主張分割方案之
        優劣等情，認將系爭房地變價，並將所得價金按兩造應
        有部分比例分配予兩造，應屬適當。
（二）原告請求被告賠償租金損失54萬元部分：
　　  原告主張：被告明知依持分，伊無法單獨出租系爭房地，
      多次在電話中拒絕配合出租，亦不願提供授權書或委託書
      ，致伊損失5年之租金收入，按每月租金18,000元計算，
      伊得依民法第820條第4項規定，請求被告賠償54萬元（18
      ,000×12×5×1/2＝54萬元）等語，固據提出591租屋網、租
      金參考、出租使用率參考、照片、不動產銷售委託契約及
      簡訊等件為證（見本院卷第25、27、97至101、125至129
      頁）。惟被告否認原告受有此部分之損害，並以前揭情詞
      置辯。按共有物之管理，除契約另有約定外，應以共有人
      過半數及其應有部分合計過半數之同意行之。但其應有部
      分合計逾三分之二者，其人數不予計算。依前項規定之管
      理顯失公平者，不同意之共有人得聲請法院以裁定變更之
      。前二項所定之管理，因情事變更難以繼續時，法院得因
      任何共有人之聲請，以裁定變更之。共有人依第1項規定
      為管理之決定，有故意或重大過失，致共有人受損害者，
      對不同意之共有人連帶負賠償責任。共有物之簡易修繕及
      其他保存行為，得由各共有人單獨為之，民法第820條定
      有明文。共有土地全部或一部之出租，乃典型之利用行為
      ，屬民法第820條第1項規定管理權能之範圍（最高法院10
      7年度台上字第1882號判決參照）。經查：
　　  1.本件兩造就系爭房屋並未合意達成出租之決定，且原告
        就系爭房地之應有部分為2分之1、被告就系爭房地之應
        有部分各為4分之1，雙方之應有部分合計均未過半數，
        亦無法依民法第820條第1項規定以多數決之方式決定出
        租，則原告依民法第820條第4項規定，以被告依同條第
        1項規定為管理（不出租）之決定，有故意或重大過失
        ，致原告受有損害，請求賠償，即難認有據。
　　  2.原告請求被告賠償之租金損失，性質上屬於民法第216
        條第1項所規定之所失利益，即新財產之取得，因損害
        事實之發生而受妨害，屬於消極的損害（最高法院48年
        台上字第1934號判例參照），依同條第2項規定，需依
        通常情形，或依已定之計劃、設備或其他特別情事，可
        得預期之利益，始為所失利益。本件兩造暨未一致達成
        出租系爭房地之決定，被告亦無法以多數決方式決定不
        出租系爭房地，則縱被告有未配合出租系爭房地之情事
        ，致原告無法出租系爭房地獲得租金之收益，不能據此
        請求被告賠償。良以房屋出租固可收取租金，但能否順
        利出租、租金數額為何，承租人是否如期繳納、是否有
        依約使用租賃物等，均存在風險。因此，在社會上一般
        通常情形，亦有屋主選擇不出租者，當不能同以一棟大
        樓其他房屋出租收取租金情形，推認系爭房屋亦應出租
        收取租金。原告既決定與他人共有房地，當能預見無法
        全憑己意使用收益，甚至處分系爭房地，此為共有之本
        質使然。是縱被告不願出租系爭房地，要難認有何故意
        或過失不法侵害原告之權益可言，自難認原告依通常情
        形，或依已定之計劃或其他特別情事等，可得預期前揭
        54萬元租金之利益。從而，原告主張系爭房地若出租，
        可能獲得每月18,000元租金，依民法第820條第4項規定
        ，請求被告賠償5年按其應有部分2分之1計算之租金損
        害計54萬元，於法無據，不應准許。
（三）原告請求被告賠償電力公司線路設置費用4,905元部分：
　　　原告主張：伊為系爭房地支出電力公司線路設置費用9,81
      0元，此費用並非復電之費用，係電力公司根據經濟部之
      要求，每二年要求繳交一次，伊係接到電力公司之通知才
      前往繳納，若未繳納，之後無法辦理復電，依民法第822
      條規定，被告自應按應有部分分攤4,905元等情，業據提
      出電費收據、電力公司復電通知為證（見中司調字卷第27
      、本院卷第123頁）。被告雖以：伊從未使用系爭房屋，
      無需線路設置、補線及接電，伊繼承時系爭房屋就是空屋
      ，屋齡已30年，線路老舊，現亦無出租，為了安全起見，
      應待有水承租時再復電，原告請求其支出之電力公司線路
      設置費用，並非房屋之必要修繕費用云云等詞置辯。然按
      共有物之管理費及其他負擔，除契約另有約定外，應由各
      共有人按其應有部分分擔之。共有人中之一人，就共有物
      之負擔為支付，而逾其所應分擔之部分者，對於其他共有
      人得按其各應分擔之部分，請求償還，民法第822條定有
      明文。查依原告提出之前揭系爭房屋台灣電力公司繳費憑
      證，戶名記載為原告，104年11月30日之繳費憑證上就收
      費項目記載為「線補費、3,300元」、106年11月29日之繳
      費憑證上就收費項目記載為「接電費、99元」、「設備維
      持費、3,111元」，108年12月2日之繳費憑證上就收費項
      目記載為「線路設置費、3,300元」，就各收費項目觀之
      ，顯非系爭房屋之復電費或修繕費用。被告亦自承：因為
      電力公司之名字是原告的名字，所以繳費是通知原告等語
      （見本院卷第136頁），是綜合以上各情，足認原告依台
      灣電力公司通知所繳納之上開系爭房屋之費用合計9,810
      元，應為系爭房屋之負擔，依民法第822條第1項規定，應
      由各共有人按其應有部分分擔之。被告上開抗辯，並非可
      採。從而，原告依同條第2項規定，請求被告按其等應有
      部分合計2分之1（各4分之1）分擔之部分，償還原告4,90
      5元，核屬有據，應予准許。
四、綜上所述，系爭房地之分割，應採變價，並將所得價金按兩
    造應有部分比例分配予兩造之方式，爰判決如主文第1項所
    示。又原告依民法第822條第2項規定，請求被告賠償電力公
    司線路設置費用等費用4,905元，為有理由，應予准許。至
    原告依民法第820條第4項規定，請求被告賠償租金損失54萬
    元，則無理由，應予駁回。
五、本件事證已臻明確，兩造其餘之攻擊或防禦方法及所用之證
    據，經本院斟酌後，認為均不足以影響本判決之結果，爰不
    逐一論列，附此敘明。
六、因共有物分割事件涉訟，由敗訴當事人負擔訴訟費用顯失公
    平者，法院得酌量情形，命勝訴之當事人負擔其一部，民事
    訴訟法第80條之1設有規定。本件如主文第1項所示部分為共
    有物分割事件，在性質上並無訟爭性，縱令兩造互易其地位
    ，裁判結果仍無不同，故由任何一方負擔全部費用，顯有失
    公平，是本院酌量兩造之情形，認訴訟費用宜由各當事人依
    其就系爭房地之應有部分比例分擔，較為公允。至其餘部分
    則由敗訴之當事人負擔訴訟費用，爰諭知如主文第4項所示
    。
七、訴訟費用負擔之依據：民事訴訟法第79條、第80條之1、第8
    5條第1項前段。
中　　華　　民　　國　　110 　年　　11　　月　　9 　　日
                  民事第四庭    法  官  黃渙文
正本係照原本作成。
如對本判決上訴，須於判決送達後20日內向本院提出上訴狀。如
委任律師提起上訴者，應一併繳納上訴審裁判費。
中　　華　　民　　國　　110 　年　　11　　月　　9　　日
                                書記官  游語涵　　

附表：
一、土地
編 號     土      地      坐      落        縣  市 鄉鎮市區    段 地  號 地目 面積 權利範圍 1 臺中市 北屯區 青雲段 175  2,014平方公尺 10,000分之85 
二、建物
編   號 建號 基 地  坐  落 --------------建  物  門  牌 建築式樣主要建築材料及房屋層數       建物面積（平方公尺）    權利     範圍     樓    層    面    積 合                計 附屬建物主要建築材料及用途  １ 臺中市北屯區青雲段379 臺中市○○區○○段000地號   -------------臺中市○○路○段000○0號7樓之2 鋼筋混凝土造 、16層 第7樓層：125.34 合   計：125.34 陽台11.59 花台0.66 全部 共有部分：青雲段446建號，建物面積：4,518.3平方公尺，權利範圍：10000分之96       

2 臺中市北屯區青雲段327 臺中市○○區○○段000地號   -------------臺中市○○路○段000○0號地下室一層之1 鋼筋混凝土造 、16層 地下一層：303.48 合   計：303.48   1,600之50